臺灣高等法院臺中分院刑事判決　　　　96年度上訴字第1821號
上　訴　人　臺灣臺中地方法院檢察署檢察官
被　　　告　甲○○
　　　　　　　　　　（現另案在臺灣臺中監獄執行中）
指定辯護人　本院公設辯護人乙○○
上列上訴人因被告公共危險等案件，不服臺灣臺中地方法院95年
度訴字第3332號中華民國96年5月24日第一審判決（起訴案號：
臺灣臺中地方法院檢察署95年度偵字第1397號），提起上訴，本
院判決如下：
    主  文
上訴駁回。
    理  由
一、公訴意旨略以：被告甲○○罹患有精神疾病、重度憂鬱症，
    平常有幻聽、妄想、自殺之情形，為精神耗弱之人，前於民
    國90年間，因殺人案件，經臺灣高等法院89年度上更（一）
    字1196號判處無期徒刑確定，嗣於90年9月27日，送往臺灣
    臺北監獄執行，詎於94年11月6日22時16分許，在臺灣臺北
    監獄和二舍65房內，被告因不滿同房內之受刑人丁○○睡覺
    時踢到其身體，雙方發生激烈口角，被告竟基於傷害丁○○
    身體之犯意，趁丁○○不注意時，手持原子筆刺向丁○○的
    臉部，致丁○○受有頸部外傷併臉部2公分撕裂傷之傷害（
    傷害部分，未據告訴），後於該戒護科之管理員劉長燁，聞
    聲趕往察看時，竟另生妨害自由犯意，以右手持木條削成之
    尖物，抵住丁○○之左頸部之方式，剝奪丁○○之行動自由
    ，威脅該科員不得開啟房門，嗣經管理員劉長燁、金慎義勸
    說後，始將丁○○放開，又趁劉長燁打開房門之際，衝出房
    門，走向走道盡頭鐵門處，將放置在地上之氧氣桶打開，並
    打開電源箱，扯下2條電線，作勢要使電線互碰產生火花，
    意圖炸毀現有人所在之臺北監獄房舍，嗣因監所管理員將電
    源總開關關閉，始未得逞，並扣得前揭原子筆、木條尖物各
    1支等語，因認被告涉犯刑法第302條第1項之剝奪他人行動
    自由罪嫌、第173條第3項、第1項之放火燒燬現有人所在之
    建築物未遂罪嫌。
二、訊據被告就前開放火燒燬現有人所在之建築物未遂犯行坦承
    不諱，核與證人曾世強、金慎義於偵查中所結證之情節相符
    ，且有現場照片7張在卷可參。然被告矢口否認有何妨害自
    由之犯行，辯稱：伊並未以木條尖物抵住丁○○云云。惟查
    ，證人丁○○於案發後經臺灣臺北監獄調查時陳稱：當時甲
    ○○的情緒相當激動，趁伊不注意時，右手隨手拿起1支原
    子筆往伊的右眼近鼻樑位置猛力插1次，致伊血流滿面，伊
    不敢還手。主管聞聲亦立即前來處理，甲○○見狀情緒更是
    不穩，不但右手拿起筆尖抵住伊的左頸位置，且不理會主管
    的勸導等語（見臺灣桃園地方法院檢察署94年度他字第1597
    號偵查卷第39頁）；證人金慎義於偵查中結證稱：當時伊接
    到中央臺的通知，和二舍有打架一事，伊就立即趕去。伊到
    時看到甲○○勒住1個人的脖子，手上拿著綠色尖物，並用
    尖物抵住那個人的脖子，那個人臉上、衣服都是血。伊擔心
    該人被傷到要害，就打開門，伊跟舍房的人要把甲○○拉出
    來，但甲○○還挾住那個人，那時甲○○大叫說，他不想活
    了，伊跟他說，不要這樣，把那個人放開，之後甲○○就把
    那個人放開，並快步往前走等語（見臺灣桃園地方法院檢察
    署94年度他字第1597號偵查卷第57頁），則被告當時確曾以
    尖物抵住同房受刑人丁○○無訛，被告前揭所辯，尚無足採
    信。
三、按刑法上所謂心神喪失之人，係指行為人於行為時之精神，
    對於外界事務全然缺乏知覺理會及判斷作用，而無自由決定
    意思之能力者，且非以其心神喪失狀態毫無間斷為必要，如
    果行為時確在心神喪失之中，即令其在事前事後偶而回復常
    態，仍不得謂非心神喪失人，此有最高法院26年渝上字第23
    7號、24年上字第2844號判例可供參酌。經查：
  (一)被告於91年5月31日即經鑑定為中度精神障礙，領有身心障
    礙手冊（見臺灣桃園地方法院檢察署94年度他字第1597號偵
    查卷第37頁），又被告於案發當時確實罹有重度憂鬱症，且
    於94年10月14日因其他精神官能症就醫而領藥服用，有處方
    箋乙紙在卷可參（見臺灣桃園地方法院檢察署94年度他字第
    15 97號偵查卷第32頁），被告於94年11月7日（本件案發後
    翌日），因情緒不穩，經臺灣臺北監獄衛生科醫師注射藥物
    後，建議外醫，有處方箋乙紙在卷為憑（見臺灣桃園地方法
    院檢察署94年度他字第1597號偵查卷第32頁），因此原審法
    院將被告送請中國醫藥大學附設醫院鑑定其案發時之精神狀
    態，鑑定結果為「綜合以上冷員（即被告）之個人史、生活
    史、疾病史、犯案過程、目前身體狀況、精神狀態及心理測
    驗結果，本院認為，冷員過去、犯案當時及目前精神狀態有
    明顯精神疾病，本院認為冷員犯案當時精神狀態至少有精神
    耗弱之狀況，如考慮目前精神狀態是經過精神科治療，並推
    估當時精神狀態，可能已達精神喪失。」此有中國醫藥大學
    附設醫院96年4月10日院精字第0960401409號函暨所附具之
    精神鑑定報告書一份在卷足憑（見原審卷第56至58頁）。
  (二)本院參以被告於93年5月28日因另案進入臺灣臺北監獄服刑
    時，即經醫師診斷為患有重鬱症，並持續服藥治療，此有被
    告在臺灣臺北監獄衛生科收容人病歷資料附卷可稽（見臺灣
    桃園地方法院檢察署94年度他字第1597號偵查卷第17至36頁
    ），又被告於本案發生之後在臺灣臺中監獄之就診紀錄，被
    告確實因精神方面之疾病（雙極性精神疾病）而持續就醫服
    藥，有臺灣臺中監獄95年12月26日中監正衛字第0950011218
    號函暨所附具之在監就診紀錄在卷可佐（見原審卷第45、46
    頁），被告於95年2月15日偵訊時，亦胡言亂言，不知所云
    （見臺灣臺中地方法院檢察署95年度偵字第1397號偵查卷第
    8頁），且被告於精神鑑定時陳稱，本件案發前就持續出現
    幻聽，聲音來源是另外一個世界，不可以說是誰，聲音會指
    示提醒其一些事情，其覺得非常恐懼，有時發狂想自殺，有
    時會覺得非常危險，閉上眼睛就感覺別人會攻擊，案發前聲
    音告知某一室友是來自地獄之惡鬼，其為逃離室友，動手拿
    原子筆攻擊，之後就不記得，醒來已經被約束，聲音那時仍
    然存在，幻聽症狀在經精神醫療之後到目前仍持續存在；又
    據中國醫藥大學附設醫院檢查被告之精神狀態，被告當時及
    現在仍然無法解釋行為之因果關係及後果，並可能出現失憶
    之症狀。會談過程中，被告之表情侷限，整體情緒狀態較緊
    張，被動回應，自我照顧狀況不佳，思考常中斷並較僵化，
    疑似有幻聽，此有前開精神鑑定報告書附卷可參（見原審卷
    第57頁）。
  (三)上開精神鑑定報告書係參酌被告先前就醫紀錄及卷內相關證
    據，瞭解被告生長史、發展史、精神疾病史本於專業知識與
    臨床經驗，綜合被告症狀所為判斷，無論鑑定人之資格、理
    論基礎、鑑定方法及論理過程，均無瑕疵，所為上開鑑定報
    告書，自屬可採。
  (四)又參以證人林協勇於偵查中結證稱：那天甲○○吃藥後躺下
    來，丁○○不小心去踢到他，甲○○就站起來，把丁○○的
    棉被翻起來，問他怎麼一回事，丁○○不理他，就起來去上
    廁所後，回到床上，坐在那裡看著甲○○，並自言自語，甲
    ○○站起來，伊看他的眼神不太對勁，就擋住他，請他冷靜
    下來。他就冷靜下來後去抽菸，他抽菸時也是自言自語，並
    問丁○○是否對他不滿意，丁○○說沒有，伊叫丁○○趕快
    睡，丁○○不聽，之後甲○○就突然跳起來，並刺向丁○○
    。丁○○被刺後，就用1隻手掩住眼睛，甲○○就翻箱倒櫃
    ，伊將丁○○推到門口，並按報告燈，伊發現甲○○手中拿
    著綠色尖木，口中自言自語，伊去叫他，他就有些冷靜下來
    等語（見臺灣桃園地方法院檢察署94年度他字第1597號偵查
    卷第6至7頁），顯見被告於案發當時之精神狀態確呈不正常
    之情形，是被告因長期精神疾病問題之困擾，案發行止確係
    因精神疾病發作所致，足見被告於行為時因精神障礙，致達
    到不能辨識其行為違法與欠缺依其辨識而行為之能力（即刑
    法修正前所稱已達心神喪失之程度）。
四、被告於行為後，刑法業於94年1月7日修正，同年2月2日公布
    ，於95年7月1日施行，其中新法修正第2條、第19條、第87
    條之規定。按行為後法律有變更者，適用行為時之法律，但
    行為後之法律有利於行為人者，適用最有利於行為人之法律
    ，現行刑法第2條第1項訂有明文。此條規定乃與刑法第1條
    罪刑法定主義契合，而貫徹法律禁止溯及既往原則，係規範
    行為後法律變更所生新舊法律比較適用之準據法，是刑法第
    2條本身雖經修正，但刑法第2條既屬適用法律之準據法，本
    身尚無比較新舊法之問題，應一律適用裁判時之現行刑法第
    2條規定，以決定適用之刑罰法律，先予敘明。又以本次刑
    法修正之比較新舊法，應就罪刑有關之共犯、未遂犯、想像
    競合犯、牽連犯、連續犯、結合犯，以及累犯加重、自首減
    輕暨其他法定加減原因（如身分加減）與加減例等一切情形
    ，綜其全部罪刑之結果而為比較，最高法院95年5月23日著
    有95年度第8次刑庭會議決議可資參照。是以：
  (一)按拘束人身自由之保安處分，亦有罪刑法定原則及法律不溯
    及既往原則之適用，其因法律變更而發生新舊法律之規定不
    同者，依上述修正後刑法第1條、第2條第1項規定，定其應
    適用之法律；至非拘束人身自由之保安處分，仍適用裁判時
    之法律（最高法院95年第8次刑事庭會議決議參照）。而修
    正前刑法第87條規定：「因心神喪失而不罰者，得令入相當
    處所，施以監護。因精神耗弱或瘖啞而減輕其刑者，得於刑
    之執行完畢或赦免後，令入相當處所，施以監護。前二項處
    分期間為三年以下。」新法第87條規定：「因第十九條第一
    項之原因而不罰者，其情狀足認有再犯或有危害公共安全之
    虞時，令入相當處所，施以監護。有第十九條第二項及第二
    十條之原因，其情狀足認有再犯或有危害公共安全之虞時，
    於刑之執行完畢或赦免後，令入相當處所，施以監護。但必
    要時，得於刑之執行前為之。前二項之期間為五年以下。但
    執行中認無繼續執行之必要者，法院得免其處分之執行。」
    ，而此監護處分，屬於拘束人身自由之保安處分，亦有罪刑
    法定及法律不溯及既往之原則之適用，仍應比較新舊法。查
    刑法第87條修正理由為：「保安處分之目標，在消滅犯罪行
    為人之危險性，藉以確保公共安全。對於因第十九條第一項
    之原因而不罰之人或有第二項及第二十條原因之人，並非應
    一律施以監護，必於其情狀有再犯或有危害公共安全之虞時
    ，為防衛社會安全，應由法院宣付監護處分，始符保安處分
    之目的。爰參考德國現行刑法第六十三條之規定，於第一項
    、第二項增設此一要件，並採義務宣告，而修正第一項、第
    二項『得』令入相當處所之規定。」，經比較新舊法結果，
    新法雖增加「其情狀有再犯或有危害公共安全之虞」之限制
    要件，惟亦同時改採義務宣告，而非如舊法規定法院對是否
    施以監護處分有自由裁量權，且新法第87條第3項規定監護
    期間為5年以下，並得於刑之執行前為之，亦較舊法之監護
    期間3年以下為重，比較修正前後之法律規定，自以修正前
    之刑法較有利於被告，應適用修正前刑法第87條之規定。
  (二)修正前刑法第19條規定：「心神喪失人之行為，不罰。精神
    耗弱人之行為，得減輕其刑。」修正後刑法第19條則規定：
    「行為時因精神障礙或其他心智缺陷，致不能辨識其行為違
    法或欠缺依其辨識而行為之能力者，不罰。行為時因前項之
    原因，致其辨識行為違法或依其辨識而行為之能力，顯著減
    低者，得減輕其刑。前二項規定，於因故意或過失自行招致
    者，不適用之。」舊法「心神喪失」與「精神耗弱」之語意
    極不明確，其判斷標準更難有共識，現今犯罪理論又已演變
    ，通認責任能力之內涵，應在於行為人辨識其行為違法之能
    力，及依其辨識而行為之能力。至其判斷標準，應自生理學
    與心理學之角度，予以綜合觀察，倘行為人之生理上，具有
    精神障礙或其他心智缺陷，致其心理上，產生不能辨識其行
    為係違法之能力，或欠缺或顯著減低上揭能力之結果，即難
    令其就行為完全負責。因此修正第一項定為：「行為時因精
    神障礙或其他心智缺陷，致不能辨識其行為違法或欠缺依其
    辨識而行為之能力者，不罰。」第二項定為：「行為時因前
    項之原因，致其辨識行為違法或依其辨識而行為之能力，顯
    著減低者，得減輕其刑。」。又實務上，欲判斷行為人於行
    為時之精神狀態，常須藉助醫學專家之鑑定意見，惟心神喪
    失與精神耗弱概念，並非醫學上之用語，醫學專家鑑定之結
    果，實務上往往不知如何採用，造成不同法官間認定不一致
    之情形；且為使責任能力之概念，其具體標準予以明文，將
    現行刑法第19條第1項、第2項予以修正，故行為人之責任能
    力，依新舊法規定，均合於第1項不罰，或第2項減輕其刑者
    ，其成立要件及刑罰效果並無變更，自無庸為新舊法比較，
    應分別適用現行刑法第19條第1項或第2項（最高法院95年台
    上字第6135號、第6159號、第6562號判決意旨參照）。
五、按行為時因精神障礙或其他心智缺陷，致不能辨識其行為違
    法或欠缺依其辨識而行為之能力者，不罰，刑法第19條第1
    項定有明文。又不能證明被告犯罪或其行為不罰者，應諭知
    無罪之判決，刑事訴訟法第301條第1項亦有明文。本案被告
    固有為前開剝奪他人行動自由、放火燒燬現有人所在之建築
    物未遂犯行，具備構成要件該當性且屬違法行為，然其行為
    時既係處於因精神障礙，致不能辨識其行為違法之狀態（即
    刑法修正前所稱心神喪失狀態），屬罪責阻卻事由，揆之前
    揭條文及前開最高法院判例意旨，其行為不罰，應諭知被告
    無罪之判決。原審調查結果，認被告行為係屬不罰，而為無
    罪之諭知，經核並無違誤。
六、又按因心神喪失而不罰者，得令入相當處所，施以監護；期
    間為3年以下，修正前刑法第87條第1項、第3項定有明文。
    查本案被告雖因精神障礙，致不能辨識其行為違法之狀態（
    即刑法修正前所稱心神喪失狀態）而不罰，但審酌被告長期
    罹患有精神疾病，其理解力及現實判斷力較常人偏弱；又被
    告本件犯行破壞社會秩序嚴重，且依中國醫藥大學附設醫院
    精神鑑定報告，認為被告其精神狀態仍然持續並有相當危險
    ，建議仍需積極精神科治療，有該精神鑑定報告書附卷可參
    （見原審卷第58頁），是原審認對被告有施以監護之保安處
    分之必要，依修正前刑法第87條第1項規定，併諭知被告令
    入相當處所，施以監護，期間為3年，經核亦無違誤。
七、檢察官上訴意略以：
  (一)按行為時因精神障礙或其他心智缺陷，致不能辨識其行為違
    法或欠缺依其辨識而行為之能力者（心神喪失人），不罰，
    刑法第19條第1項定有明文。所謂精神病人，不過謂其素有
    精神病，並非即永遠精神喪失而絕無間斷之時，本件被告平
    時是否確有此種疾病，當實施犯罪行為之時精神病有無間斷
    ，自應詳細調查，由專門醫家診察加以鑑定，始能論擬；然
    而鑑定人之鑑定，雖足為證據資料之一種，但鑑定報告顯有
    疑義時，審理事實之法院，仍應調查其他必要之證據，以資
    認定，不得專憑不實不盡之鑑定報告，作為判決之唯一證據
    ，最高法院著有17年上字第305號、40年台上字第71號判例
    可資參照。
  (二)原審認為被告行為時已達心神喪失程度，無非以中國醫藥大
    學附設醫院出具之96年4月10日院精字第0960401409號函附
    精神鑑定報告書結論載明：「本院認為，冷員過去、犯案當
    時及目前精神狀態有明顯精神病，本院認為冷員犯案當時精
    神狀態至少有精神耗弱之狀況，如考慮目前精神狀態是經過
    精神科治療，並推估當時精神狀態，可能已達精神喪失」等
    語。復參以臺灣臺中監獄95年12月26日中監正衛字第095001
    1218號函附被告在臺灣臺中監獄之就診紀錄，認為被告確實
    因精神方面之疾病（雙極性精神疾病）而持續就醫服藥為其
    論據。惟分析前揭中國醫藥大學附設醫院之精神鑑定結果，
    前半段係以肯定語法表示被告於案發時應有精神耗弱之狀況
    。然後半段則以假設語法表示：「如考慮目前精神狀態是經
    過精神科治療，並推估當時精神狀態，可能已達精神喪失」
    等語，此部分顯然是假設推測之詞。因被告如何經過精神科
    治療，足使一定期間內心神喪失之病情好轉為精神耗弱之病
    情，鑑定報告書內毫無相關依據或說明，故此部分結論顯非
    以客觀事證為判斷基礎所形成之科學結論。原審就此並未深
    究，竟以此種推測之詞遽認被告行為時已心神喪失，顯有違
    誤。
  (三)又依被告在臺灣臺中監獄之就診紀錄顯示，被告僅於95年11
    月1日下午、95年11月15日下午、95年11月29日下午、95年1
    2月11日上午，曾4次在臺中監獄衛生科看診，該4次看診之
    診斷結果及處方均完全相同。而醫師診斷記載被告有MAJOR
    DEPRESSION（憂鬱症）、AMPHETAMINE ABUSE（安非他命濫
    用）、HOMICIDE（殺人，此乃被告目前服刑之原因）、R/O
    Bipolar spectrum disorder（疑似躁鬱症，R/O意謂疑似，
    原判決直譯為雙極性精神疾病，亦屬誤解），處方部分記載
    藥品名稱為Cipram（一種抗憂鬱劑）、Mesyrel（一種抗憂
    鬱劑）、Eurodine（一種安眠藥）、Artane5（一種平滑肌
    鬆弛劑）、Lithium（鋰鹽，可抑制躁症）、Fludiazepan（
    一種屬於管制藥品之強力鎮靜安眠劑），以上處方均無造成
    精神方面問題之副作用。換言之，被告在臺灣臺中監獄之醫
    療，只是緩解其憂鬱症，幫助被告放鬆、入眠而已，根本沒
    有改善其精神意識之效果。且被告並無更嚴重之精神病症或
    接受其他治療之紀錄。原審未察，認依被告在臺灣臺中監獄
    之就診紀錄即足以佐證被告於案發時係心神喪失，經臺灣臺
    中監獄之治療致病情好轉，鑑定時才會變成精神耗弱，實已
    誤解該等醫療效果，而與事實不符。
  (四)揆諸首揭判例見解，被告平時是否確有心神喪失，當實施犯
    罪行為之時精神病有無間斷，自應詳細調查，由專門醫家診
    察加以鑑定，始能論斷。而鑑定機關既然無法明確診斷被告
    於案發時究竟有無因精神障礙或其他心智缺陷，致不能辨識
    其行為違法或欠缺依其辨識而行為之能力，自不能輕率論擬
    被告行為時已達心神喪失程度。依鑑定結果為有利被告之認
    定，至多僅能認定被告行為時係精神耗弱。
  (五)更何況原審亦認定被告於94年11月6日22時16分許，在臺灣
    臺北監獄和二舍65房內，因不滿同房內之受刑人丁○○睡覺
    時踢到其身體，雙方發生激烈口角，被告竟基於傷害丁○○
    身體之犯意，趁丁○○不注意時，手持原子筆刺向丁○○的
    臉部，致丁○○受有頸部外傷併臉部2公分撕裂傷之傷害（
    傷害部分，未據告訴），後於該戒護科之管理員劉長燁，聞
    聲趕往察看時，竟另生妨害自由犯意，以右手持木條削成之
    尖物，抵住丁○○之左頸部之方式，剝奪丁○○之行動自由
    ，威脅該科員不得開啟房門，嗣經管理員劉長燁、金慎義勸
    說後，始將丁○○放開，又趁劉長燁打開房門之際，衝出房
    門，走向走道盡頭鐵門處，將放置在地上之氧氣桶打開，並
    打開電源箱，扯下2條電線，作勢要使電線互碰產生火花，
    意圖炸毀現有人所在之臺北監獄房舍，嗣因監所管理員將電
    源總開關關閉，始未得逞等客觀事實。衡以被告行為時尚知
    將木條削成尖物，抵住丁○○之左頸部剝奪其行動自由；又
    會將放置在地上之氧氣桶打開，並打開電源箱，扯下2條電
    線，作勢要使電線互碰產生火花，而該等動作均需認知當時
    情況，經有意識地思考後才能為之，絕非一個對外界缺乏認
    知能力之心神喪失人所能為，故純從被告整個犯罪過程觀察
    ，亦可肯認被告行為時絕對沒有達到心神喪失之程度。原審
    就此未察，率認被告行為時已心神喪失，認事亦與經驗法則
    有違。
八、檢察官雖以前揭理由提起上訴，惟查：
  (一)雙極性精神失調疾病（bipolar disorder）一般又被稱為躁
    鬱症（manic-depressive-illness），是屬於情緒失調疾病
    （mood disorder）的一種病症。它是一種陣發性且伴隨有
    許多情緒變化的長期性精神疾病，病人的情緒、思想會出現
    躁動以及憂鬱兩種非常極端的精神狀態。躁動狀態像是亢奮
    、自以為是、情緒激動、活動力增加、思想靈活及精力充沛
    等；憂鬱狀態則會有悲傷、無精打采、內疚自責、感覺生活
    沒有樂趣、煩惱憂愁等症狀。每一次情緒波動發作持續的時
    間短至數小時、數天，長則可達數週或幾個月之久。症狀嚴
    重的病人可能還會因此無法工作而導致失業或是無法從事正
    常的社交活動及課業，甚至還會有自殺或是傷害他人的傾向
    。又躁鬱症到目前還無法被完全治癒，但是有效的治療可以
    降低發作的次數以及死亡率。治療的目標主要是減少躁動或
    是憂鬱的頻率及程度以及改善病患平時的精神狀態，使病人
    可以從事正常的社交生活而不會對自己及周圍的人造成傷害
    和困擾。臨床上用於治療躁鬱症病人的藥物主要有鋰鹽（
    lithium）、valproate（VPA）及carbamazepine（CBZ）三
    種，這類藥物也被稱為精神安定劑（mood stabilizers）。
    而鋰鹽（lithium）一直是作為治療躁鬱症的首選藥物，也
    是首先被FDA通過用來治療躁鬱症的藥物。躁鬱症病人持續
    服用鋰鹽可以有效的控制躁動和憂鬱的症狀，而且也可以減
    少再度發作的次數。躁鬱症的長期治療主要以單一精神安定
    劑藥物療法為主，lithium是目前唯一經過FDA核准使用在躁
    鬱症病人維持性治療的藥物，但是在一些特殊情形的病人例
    如混合型（mixed episodes）及快速循環型（rapid
    cyclers）的病人可能須要使用兩種精神安定劑合併治療。
    另外在難治型（refractory）或是重複發作（continuous
    cyclers）的病人，治療藥物包括一種精神安定劑及抗精神
    病藥物或是benzodiazepine類的藥物合併使用（以上參見大
    林慈濟醫院藥劑科王耀賢藥師著：「雙極性精神失調疾病之
    介紹」，附於本院卷第43至48頁）。足認雙極性精神失調疾
    病（bipolar disorder）即是一般所稱之躁鬱症，被告在臺
    灣臺中監獄就診後，經醫師開立服用之Cipram（一種抗憂鬱
    劑）、Mesyrel（一種抗憂鬱劑）、Eurodine（一種安眠藥
    ）、Artane5（一種平滑肌鬆弛劑）、Lithium（鋰鹽，可抑
    制躁症）、Fludiazepan（一種屬於管制藥品之強力鎮靜安
    眠劑）等藥物，均係用以治療躁鬱症所需，具有改善其精神
    意識之效果，檢察官上訴意旨誤認被告服用前揭藥物僅係緩
    解其憂鬱症，幫助被告放鬆、入眠而已，根本沒有改善其精
    神意識之效果等語，尚有誤會，難予採取。
  (二)查被告於91年5月31日即經鑑定為中度精神障礙，領有身心
    障礙手冊（見臺灣桃園地方法院檢察署94年度他字第1597號
    偵查卷第37頁），又被告於案發當時確實罹有重度憂鬱症，
    且於94年10月14日因其他精神官能症就醫而領藥服用，有處
    方箋乙紙在卷可參（見臺灣桃園地方法院檢察署94年度他字
    第1597號偵查卷第32頁），原審函請中國醫藥大學附設醫院
    就被告於本案行為時之精神狀態為鑑定，經該院就被告個人
    過去生活史、疾病史、身體及精神狀態檢查、心理測驗等項
    目予以綜合鑑定結果，認被告於犯案當時精神狀態至少有精
    神耗弱之狀況，如考慮目前精神狀態是經過精神科治療，並
    推估當時精神狀態，可能已達精神喪失，有該院精神鑑定報
    告書附卷可參（見原審卷第56至58頁）。本院參酌上開證人
    金慎義、丁○○、林協勇之證言，及上開醫院精神鑑定報告
    結果，被告於案發當日確有胡言亂語之情，而有出現嚴重之
    現實感脫離、妄想等精神分裂症之病徵，足認被告於本案行
    為時處於因精神障礙，致不能辨識其行為違法之狀態（即刑
    法修正前所稱心神喪失狀態），是公設辯護人為被告辯稱，
    被告於行為時有上開刑法第19條第1項所規定，因精神障礙
    ，致不能辨識行為違法之狀態，即堪採信。檢察官徒以被告
    於行為時尚知持削成尖物之木條抵住丁○○之左頸部剝奪其
    行動自由，又會將放置在地上之氧氣桶打開，並打開電源箱
    ，扯下2條電線，作勢要使電線互碰產生火花等情，認為被
    告係經有意識地思考才能為之及其僅達精神耗弱程度，並非
    可採。又原審已詳細論述採用上開鑑定意見，並參酌證人之
    陳述及被告過去之病歷等資料，而認被告於案發當時之精神
    狀態確呈不正常之情形，是被告因長期精神疾病問題之困擾
    ，案發行止確係因精神疾病發作所致，足見被告於行為時已
    達心神喪失之程度（即現行刑法第19條第1項所稱因精神障
    礙，致不能辨識其行為違法或欠缺依其辨識而行為之能力）
    ，核與經驗法則及論理法則，均無不符，檢察官上訴意旨，
    自無理由。
九、綜上所述，原審以被告行為時係已達心神喪失之狀態（即現
    行刑法第19條第1項所稱因精神障礙，致不能辨識其行為違
    法或欠缺依其辨識而行為之能力），且認被告長期罹患有精
    神疾病，其理解力及現實判斷力較常人偏弱，其精神狀態仍
    然持續並有相當危險，而有接受精神醫藥專業治療之必要，
    乃依刑事訴訟法301條第1項、修正前刑法第87條第1項、第3
    項等規定，諭知被告無罪之判決，並令被告入相當處所，施
    以監護，其期間為3年，並無不合。公訴人上訴意旨指摘原
    判決不當，並無理由，應予駁回。
據上論斷，應依刑事訴訟法第368條，判決如主文。
本案經檢察官丙○○到庭執行職務。
中　　華　　民　　國　　96　　年　　9 　　月　　13　　日
            刑事第十一庭　審判長法　官　陳　朱　貴
                                法　官　何　志　通
                                法　官　胡　文　傑
上列正本證明與原本無異。
檢察官得上訴，被告不得上訴。
如不服本判決應於收受送達後十日內向本院提出上訴書狀，其未
敘述上訴之理由者並得於提起上訴後十日內向本院補提理由書（
均須按他造當事人之人數附繕本）。
                                書記官  陳　文  琴
中　　華　　民　　國　　96　　年　　9 　　月　　13  　日
